臺灣臺南地方法院民事判決
109年度訴字第1724號
原      告  蘇建安  
訴訟代理人  陳國瑞律師
            劉鍾錡律師
被      告  國有財產署南區分署即林朝順之遺產管理人

法定代理人  黃莉莉  
訴訟代理人  黃耀光  
複 代 理人  王文文  
被      告  吳剛魁律師即黃梅靜之遺產管理人

上列當事人間請求確認抵押債權不存在等事件，經本院於民國11
0年1月15日言詞辯論終結，判決如下：
    主    文
確認被告吳剛魁律師即甲○○之遺產管理人與財政部國有財產署南
區分署即林○○之遺產管理人間，就如附表所示之10筆土地，於民
國00年00月00日經臺南市○○地政事務所以○地字第000000號辦理
設定、擔保總金額新臺幣參佰伍拾萬元、債權額比例全部之普通
抵押權，及所擔保之債權均不存在。
被告吳剛魁律師即甲○○之遺產管理人應將前項抵押權設定登記予
以塗銷。
訴訟費用新臺幣參萬伍仟陸佰伍拾元由被告負擔。 
    事實及理由
壹、程序方面：
一、按確認法律關係之訴，非原告有即受確認判決之法律上利益
    者，不得提起之，民事訴訟法第247條第1項前段定有明文。
    所謂即受確認判決之法律上利益，係指法律關係之存否不明
    確，原告主觀上認其在法律上之地位有不安之狀態存在，且
    此種不安之狀態，能以確認判決將之除去者而言。原告主張
    被繼承人林朝順於民國97年11月24日以其所有如附表所示之
    10筆土地（原為8筆土地，其中000土地於109年5月6日分割
    新增000-1、000-2土地，下合稱系爭土地）設定予甲○○，並
    於00年00月00日經臺南市○○地政事務所以○地字第000000號
    辦理設定、擔保債權總金額新臺幣（下同）350萬元、債權
    比例全部之普通抵押權（下稱系爭抵押權），該抵押權所擔
    保之債權不存在，惟此為被告所否認，可見其法律上之地位
    有不安之狀態存在，衡諸該不安之狀態確能以確認判決除去
    ，揆諸前揭規定，原告提起本件確認之訴，即有受確認判決
    之法律上利益，合先敘明。
二、次按訴狀送達後，原告不得將原訴變更或追加他訴，但請求
    之基礎事實同一者，不在此限；又按不變更訴訟標的，而補
    充或更正事實上或法律上之陳述者，非為訴之變更或追加，
    民事訴訟法第255條第1項第1款、第256條分別定有明文。原
    告起訴前，原不知悉甲○○已死亡，於訴訟中查知後，撤回對
    甲○○之起訴，追加吳剛魁律師即甲○○之遺產管理人為被告，
    並更正聲明為：㈠確認吳剛魁律師即甲○○之遺產管理人與財
    政部國有財產署南區分署即林○○之遺產管理人間，就系爭抵
    押權及所擔保之債權均不存在。㈡吳剛魁律師即甲○○之遺產
    管理人應將前項抵押權設定登記予以塗銷。經核原告所為上
    開之追加及聲明之變更，其基礎事實同一，且為補充事實上
    之陳述，揆諸前開法文所示，應予准許，併為敘明。
貳、實體方面：
一、原告主張：訴外人林○○、張○○、林○○與林○○等四人，原共有
    系爭土地，應有部分均各為4分之1。林○○於97年12月12日將
    其就系爭土地之應有部分4分之1，設定系爭抵押權予甲○○，
    以擔保對甲○○於97年11月24日之350萬元借款（下稱系爭借
    款債權）。嗣林○○、張○○、林○○於109年3月30日將系爭土地
    依土地法第34條之1之規定出售予原告，並於109年8月10日
    辦理所有權移轉登記完畢。系爭抵押權債權屆期後，甲○○迄
    未對林○○或其遺產管理人有任何請求清償債務之舉動，且依
    訴外人林○○於臺灣高雄地方法院（下稱高雄地院）107年度
    訴字第922號案件中之證述，林○○始為真正債務人，該350萬
    元借款與林朝順無關，承辦代書亦證述系爭抵押權為真正債
    權人馬○○借用甲○○之名義辦理設定登記，足認甲○○與林朝順
    間並無系爭借款債權關係存在，而系爭抵押權存在顯有妨害
    原告之所有權，爰依民法第870條、第767條第1項中段之規
    定，提起本件訴訟。並聲明：如主文第1、2項所示。
二、被告方面：
　㈠財政部國有財產署臺南分署即林○○之遺產管理人略以：其管
    理林○○遺產期間，甲○○從未向林朝順請求實行系爭抵押權，
    且由高雄地院107年度訴字第922號民事判決之理由，可證明
    林○○與甲○○間沒有系爭借款債權存在等語置辯。並聲明：原
    告之訴駁回。
　㈡吳剛魁律師即甲○○之遺產管理人則以：甲○○與林○○、林○○間
    有350萬元之系爭借款債權存在，原告主張系爭抵押權及所
    擔保之債權均不存在，應由其負舉證責任。甲○○為林○○之友
    人，念及友情，故屆期未實行系爭抵押權。原告雖援引高雄
    地院107年度訴字第922號判決為據，主張林○○與甲○○間無系
    爭借款債權存在，惟兩案訴訟當事人並非同一，本件自不受
    該判決內容所拘束等語置辯。並聲明：原告之訴駁回。
三、本件兩造不爭執事項為：
  ㈠林○○、張○○、林○○與林○○等四人，原共有坐落臺南市○○區○○
    段000、000、000、000、000、000、000、000-1地號等八筆
    土地，應有部分均各為4分之1。
  ㈡林○○於97年10月9日經法院裁定宣告為禁治產人，並指定其兄
    林○○為監護人，林○○為林○○之子。
  ㈢林○○所有之上開土地，經其法定代理人林○○同意，於97年12
    月12日設定擔保債權350萬元之第一順位普通抵押推予甲○○
    。系爭抵押權設定登記申請書上記載:「抵押權人即債權人
    為甲○○，債務人為林○○及林○○，系爭抵押權係擔保債務人對
    抵押權人於97年11月24日所訂立之金錢消費借貸契約發生之
    債務（含取得執行名義之費用、保全抵押物之費用、債務不
    履行時之損害赔償），債權額比例全部，擔保債權總金額35
    0萬元，債務清償日期97年12月23日，利息為年息百分之5，
    另簽發本票乙紙充為本件抵押之收據」等語。
  ㈣林○○於99年8月20日死亡，經法院選任財政部國有財產署南區
    分署為其遺產管理人。
  ㈤甲○○於102年10月18日死亡，其繼承人均拋棄繼承，經台灣高
    雄少年及家事法院以106年度司繼字第4872號裁定選任吳剛
    魁律師為其遺產管理人。
  ㈥原告於109年3月30日向林○○、張○○、林○○等三人依土地法第3
    4條之1規定購買上開8筆土地，其中○○段000地號土地於109
    年5月6日逕為分割，新增000-1、000-2地號土地，林○○並於
    109年8月5日將應給付林○○之價金575萬1403元向高雄地院以
    109年度存字第882號辦理提存，同年月10日辦理系爭土地所
    有權移轉登記完畢，原告現為系爭土地所有權人。
  ㈦訴外人馬○○向吳剛魁律師即甲○○之遺產管理人起訴請求抵押
    權移轉登記事件，經高雄地院以107年度訴字第922號判決駁
    回確定。
四、得心證之理由：
  ㈠確認法律關係不存在之訴，如被告主張其法律關係存在時，
    應由被告負舉證責任。又抵押權為擔保物權之一種，於該抵
    押權擔保期間，須有擔保之債權存在，倘擔保債權並未發生
    ，其抵押權即失所附麗。再當事人之一方提起消極確認之訴
    ，求為確認抵押權所擔保之債權不存在，主張債權存在之一
    方，應就其與他方間有抵押權所擔保之債權存在之事實負舉
    證責任（最高法院98年度台上字第1265號、103年度台上字
    第1451號及106年度台上字第822號判決參照）。次按稱消費
    借貸者，於當事人間必本於借貸之意思合致，而有移轉金錢
    或其他代替物之所有權於他方之行為，始得當之。是以消費
    借貸，因交付金錢之原因多端，除有金錢之交付外，尚須本
    於借貸之意思而為交付，方克成立。倘當事人主張與他方有
    消費借貸關係存在者，自應就該借貸意思互相表示合致及借
    款業已交付之事實，均負舉證之責任。原告起訴請求確認被
    告間系爭抵押權及其所擔保之債權均不存在，核其性質為消
    極確認之訴，被告吳剛魁律師即甲○○之遺產管理人既否認原
    告之主張，自應由被告就系爭抵押權及其所擔保之債權存在
    之事實，負舉證責任。
  ㈡經查：
　　⒈系爭抵押權之共同債務人林○○於高雄地院107年度訴字第92
      2號案件中到庭證稱：伊向馬○○借貸，馬○○說要有土地才
      可以借款350萬元，所以才設定系爭抵押權，馬○○約於97
      年7、8月將350萬元交付予伊，借款時伊僅向馬○○說是伊
      要借錢，並有簽立本票作為借款憑據交予馬○○收執，嗣後
      並未還款，該借款與林○○並無關係；伊爺爺林○○於97、98
      年間過世，於生前已答應伊將系爭土地拿去辦理抵押借款
      ，但在還沒辦理系爭抵押權設定登記前，爺爺就過世了，
      由姑姑林○○繼承土地，當時馬○○的代書說既然林○○已經繼
      承土地，所以辦系爭抵押權登記時，就把林○○列為債務人
      ；伊並不認識甲○○，為何系爭抵押權是設定與甲○○，而非
      馬○○，伊並不清楚等語（該案卷第130-134頁）；代書盛○
      ○於同案中到庭證述：系爭抵押權設定係馬○○委託伊辦理
      ，依據本票，系爭抵押權擔保債權之真正借款債務人為林
      ○○，甲○○是馬○○的人頭，之前馬○○做放款時，都是用其他
      人的名義設定抵押登記，依照過往經驗判斷，林○○應該是
      向馬○○借錢，因為以前辦理完設定登記後，所有文件交付
      對象就是實際出資人，系爭抵押權設定登記之後，伊係將
      文件交付給馬○○；辦理系爭抵押權登記時，林○○的爺爺已
      經過世了，由林○○繼承，因林○○是禁治產人，需要召開親
      屬會議才能設定抵押，開完親屬會議後伊才去辦理系爭抵
      押權設定登記；林○○沒有向馬○○借款，但地政機關要求要
      把林○○列為系爭抵押權之債務人，且設定系爭抵押權是林
      ○○的法定代理人同意的等語（該案卷第136-138頁）。
　　⒉本院審酌證人林○○、盛○○上開證述，其二人所述大致相符
      ；又參酌系爭土地於97年11月2日前係登記在林○○名下，
      於97年3月27日新增抵押權設定登記予耿○○，林○○嗣於97
      年11月3日辦理繼承登記，並於97年12月12日辦理系爭抵
      押權設定登記予甲○○，耿○○為抵押權人之設定登記則於97
      年12月16日塗銷等情，有上開土地之異動索引附於高雄地
      院107年度訴字第922號案卷可稽（該案卷第42-43、45-46
      、48-49、51-52、54-55、57-58、60-61、63-64頁），亦
      與盛○○前揭證述相符，是林○○、盛○○之前揭證詞，堪信為
      真實。
    ⒊因此，系爭抵押權之設定原因，實為擔保馬○○對林○○之350
      萬元借款債權，系爭抵押權之登記權利人甲○○為馬○○之人
      頭一情，應堪認定，且被告吳剛魁律師即甲○○遺產管理人
      就甲○○與林○○、林○○間曾有借款合意及借款之交付，均未
      提出其他證據以推翻原告前揭舉證，難認甲○○與林○○間確
      有成立350萬元借貸關係。是原告主張被告間系爭抵押權
      及其所擔保之債權均不存在，應為可採。
  ㈢再按稱普通抵押權者，謂債權人對於債務人或第三人不移轉
    占有而供其債權擔保之不動產，得就該不動產賣得價金優先
    受償之權。抵押權不得由債權分離而為讓與，或為其他債權
    之擔保。民法第860條、第870條分別定有明文。次按抵押權
    為從物權，以其擔保之債權存在為發生之要件，契約當事人
    間除以債權之發生為停止條件，或約定就將來應發生之債權
    而設定外，若所擔保之債權不存在，縱為抵押權之設定登記
    ，仍難認其抵押權業已成立，乃抵押權成立上之從屬性（最
    高法院94年度台上字第112號、98年度台上字第1265號及103
    年度台上字第393號判決要旨可資參照）。甲○○與林○○間未
    有系爭抵押權擔保之350萬元債權債務關係存在乙節，業經
    認定如上，足見系爭抵押權擔保之債權非存在抵押權人即甲
    ○○與債務人林○○、林○○之間，核與系爭抵押權登記所示權利
    人為甲○○，債務人為林○○、林○○之內容不符，已與系爭抵押
    權從屬於登記債權人對登記債務人因特定法律關係所生債權
    之性質有違，並違反物權公示之原則，難認系爭抵押權已合
    法有效成立。是原告主張系爭抵押權及其所擔保之債權均不
    存在，應為可採
  ㈣復按所有人對於妨害其所有權者，得請求除去之，民法第767
    條第1項中段定有明文，是不動產如存有未經成立或不應繼
    續存在之抵押權，其物之所有權完整即受有妨害，所有人自
    得依上開規定，行使所有物除去妨害請求權，請求登記之抵
    押權人塗銷該抵押權之登記。系爭抵押權及其所擔保之債權
    均不存在，業經本院認定如上，又系爭抵押權設定登記之存
    在，對於原告就系爭土地所有權之完整性及價值，顯然有所
    妨害，則原告依民法第767條第1項規定，請求吳剛魁律師即
    甲○○之遺產管理人塗銷上開抵押權設定登記，於法有據，亦
    應准許。
五、綜上所述，被告既未能證明其等間有系爭抵押權及其所擔保
    之債權存在，則原告訴請確認系爭抵押權及其所擔保之債權
    均不存在，併依民法第767條第1項中段規定，請求被告吳剛
    魁律師即甲○○之遺產管理人將系爭抵押權設定登記予以塗銷
    ，均有理由，應予准許。爰判決如主文第1、2項所示。
六、原告聲請傳訊林○○、盛○○（本院卷第116頁），以及被告吳
    剛魁律師即甲○○之遺產管理人聲請函查林○○、林○○二人名下
    各銀行帳戶，並向各該銀行調取95-97年間之歷史交易明細
    部分，核無必要；又本件為判決基礎之事證已臻明確，兩造
    其餘攻擊防禦方法及所提證據，核與本件判決結果不生影響
    ，爰不另一一論述，併予敘明。
七、本件訴訟費用為原告繳納之第一審裁判費35,650元，爰依民
    事訴訟法第87條第1項規定，依職權確定由被告負擔如主文
    第3項所示。
八、訴訟費用負擔之依據：民事訴訟法第78條、第85條第1項。
中　　華　　民　　國　　110 　年　　1 　　月　　29　　日
                    民事第五庭  法　  官  張家瑛  
以上正本係照原本作成。
如不服本判決，應於判決送達後20日內向本院提出上訴狀。如委
任律師提起上訴者，應一併繳納上訴審裁判費。
中　　華　　民　　國　　110 　年　　1 　　月　　29　　日
                               書 記 官  陳雅婷　　　　　　　　　　
附表：
編 號 土地坐落    面      積 (平方公尺) 權利範圍  縣市 鄉鎮市區 段 地號   1 臺南市 ○○區 ○○段 000 1007.74 4分之1 2 臺南市 ○○區 ○○段 000 37.84 4分之1 3 臺南市 ○○區 ○○段 000 9.45 4分之1 4 臺南市 ○○區 ○○段 000 30.89 4分之1 5 臺南市 ○○區 ○○段 000-1 23.66 4分之1 6 臺南市 ○○區 ○○段 000-2 14.29 4分之1 7 臺南市 ○○區 ○○段 000 1006.79 4分之1 8 臺南市 ○○區 ○○段 000 805.02 4分之1 9 臺南市 ○○區 ○○段 000 137.45 4分之1 10 臺南市 ○○區 ○○段 000-1 4.38 4分之1 備註一：263土地於109年5月6日分割新增000-1、000-2土地。 備註二： 1.登記權人：甲○○ 2.債務人：林○○、林○○ 3.設定義務人：林○○ 4.臺南市○○地政事務所○地字第000000號收件，97年12月12日登記 5.擔保債權總金額：新臺幣3,500,000元 6.債權額比例：全部 7.清償日期：97年12月23日 8.利息（率）：年息百分之5 9.遲延利息（率）：無 10.違約金：無